【裁判字號】    99,審訴,1974
【裁判日期】    991231
【裁判案由】    毒品危害防制條例
【裁判全文】
臺灣桃園地方法院刑事判決            99年度審訴字第1974號
公  訴  人  臺灣桃園地方法院檢察署檢察官
被      告  邱垂欽
上列被告因違反毒品危害防制條例案件，經檢察官提起公訴（99
年度毒偵字第3731號），本院判決如下：
    主  文
邱垂欽無罪。
    理  由
一、公訴意旨略以：邱垂欽為內政部警政署列管應受尿液採驗人
    口，前因施用毒品案件，經送強制戒治後於民國97年9 月3
    日獲釋。詎不知悔改，於強制戒治執行完畢釋放後5 年內，
    復基於施用第一級毒品海洛因之犯意，於99年4 月1 日為警
    採尿時點回溯26小時內某時，在台灣地區某不詳地點，施用
    毒品海洛因1 次，嗣於99年4 月1 日，在桃園縣政府警察局
    桃園分局，為警通知到場採尿送驗後查獲，因認被告涉犯毒
    品危害防制條例第10條第1 項施用第一級毒品罪嫌。
二、按犯罪事實應依證據認定之，無證據不得認定其犯罪事實，
    刑事訴訟法第154條第2項定有明文。又所謂認定犯罪事實之
    證據，係指足以認定被告確有犯罪行為之積極證據而言，如
    未發現相當證據，或證據不足以證明，自不能以推測或擬制
    之方法，以為裁判基礎，最高法院40年台上字第86號著有判
    例可稽。又「無罪推定」乃刑事司法程序上之基本原則，此
    種原則表現在刑事案件中，只是另一種形式表示負擔之法則
    。易言之，刑事案件之追訴，必須提出證據（舉證負擔），
    並需說服至無合理懷疑之地步（證明負擔），始能謂被告有
    罪。又此處所謂「合理的懷疑」是指在一切證據經過全部的
    比較或考慮後，審理事實的法官本於道義良知，對於該項證
    據有可以說出理由來的懷疑，此時對於追訴之事實，便不能
    信以為真，便應對被告作出無罪之判決。最高法院88年台上
    字第954 號判決亦認「認定犯罪事實所憑之證據，雖不以直
    接證據為限，間接證據亦包括在內，然而無論直接證據或間
    接證據，其為訴訟上之證明，須於通常一般人均不致有所懷
    疑，而得確信為真實之程度者，始得據為有罪之認定，倘其
    證明尚未到達此一程度，而有合理之懷疑存在時，即難遽採
    為不利被告之認定」，即採此一見解。
三、本件公訴人認被告涉有施用第一級毒品罪嫌，無非以被告所
    採尿液經送台灣檢驗科技股份有限公司（下稱台灣檢驗科技
    公司）檢驗，結果呈可待因陽性反應，有列管毒品人口尿液
    檢體採集送驗紀錄表、該公司出具之濫用藥物檢驗報告各1
    份附卷可稽，為其主要之論據。訊據被告分別於警詢、偵訊
    及本院審理時均堅決否認其有施用第一級毒品海洛因之犯行
    ，辯稱：伊每天都有喝保力達，伊是長期喝蠻牛及保力達的
    結果造成的，因為伊是在工地上班，伊另外有服用成藥的肝
    藥。故本件主要爭點為被告經採集尿液後送檢驗結果呈可待
    因陽性反應，究否有施用第一級毒品海洛因之犯行？經查：
  (一)被告為內政部警政署列管受尿液採驗人口，於99年4 月1 日
    前往桃園縣政府警察局桃園分局進行尿液檢查，其所採集之
    尿液（檢體編號為EＺ00000000000 號），經送請台灣檢驗科
    技股份有限公司以氣相層析質譜儀法確認檢驗之結果：「可
    待因濃度為903ng/ml，嗎啡未檢出，檢驗結果呈可待因陽性
    。」之事實，此有列管人口基本資料查詢、列管毒品人口尿
    液檢體採集送驗紀錄表、台灣檢驗科技公司出具之濫用藥物
    檢驗報告各1 紙在卷可憑，此亦不為被告所否認，應堪信實
    。
  (二)就本案被告有無施用第一級毒品海洛因情事，經本院函詢台
    灣檢驗科技公司內容稱：「嗎啡未檢出，可待因903ng/ml，
    判定為鴉片類可待因陽性反應。依嗎啡與可待因濃度比例與
    可待因代謝為嗎啡關係，有可能服用可待因製劑或糖漿，應
    不是來自海洛因或嗎啡。可待因製劑或糖漿為管制二或三級
    毒品，或是感冒藥，是否為合法用藥，要依醫師開藥日期，
    及服用時間，一般服用可待因糖漿三天內會呈陽性反應，但
    無法從尿中濃度反推濫用二或三級毒品。」等語，此有台灣
    檢驗科技股份有限公司99年11月26日台檢（化超）北字第99
    1126號函1 份在卷可按（參見本院卷第19頁）。是以，依上
    開專業機構所為之藥學分析判斷及解釋，皆無從認定被告有
    施用第一級毒品海洛因或服用嗎啡等情事，而不排除係被告
    有可能服用可待因製劑或糖漿等，致其尿液驗得含可待因成
    分之可能。
  (三)按海洛因經人體代謝後，在尿液中會產生單乙醯嗎啡、游離
    態嗎啡及大量結合態嗎啡，不會代謝產生可待因。但非法濫
    用之海洛因毒品在製造過程中常含有少量雜質乙醯可待因，
    乙醯可待因經人體代謝後，在尿液中會產生可待因，因此非
    法施用海洛因毒品者，在尿液中可檢出較大量之嗎啡成分及
    較少量可待因成分。另可待因服用後經人體代謝，在尿液中
    會產生游離態可待因、游離態嗎啡、結合態可待因及結合態
    嗎啡，因可待因代謝速率較嗎啡快，因此在治療過程中，尿
    液中可待因含量遠大於嗎啡含量。美國國家濫用藥物研究所
    （National Institute of Drug of Abuse, NIDA ）基於上
    揭之理論提出：尿液中總可待因（游離態加結合態）含量大
    於300 ng/ml ，且嗎啡與可待因含量比例小於二比一時，判
    定為使用可待因。國內所有尿檢單位均參考此一標準作為研
    判之依據。經查，國內常用的鎮咳藥物如複方甘草合劑錠（
    或溶液）、綜合感冒藥（含可待因），因藥物內含有嗎啡或
    可待因成分，服用後在尿液中會產生嗎啡及可待因成分，此
    與施用海洛因毒品之情形相似，但在嗎啡與可待因相對含量
    上有所差異，可作為研判之參考，亦有法務部法醫研究所九
    十三年三月八日法醫字第0930000442號函敘明確。本案被告
    尿液中可待因濃度為903ng/ml，嗎啡未檢出，揆諸前開說明
    ，顯有違施用海洛因毒品者，尿液中可檢出較大量之嗎啡成
    分及較少量可待因成分，是被告辯稱：伊在工地上班，有長
    期喝蠻牛、保力達及服用成藥的肝藥等語，尚堪採信。
  (四)再一般施用第一級毒品海洛因者，於其體內之海洛因代謝物
    嗎啡可檢出時限內所採得之尿液，經以氣相層析質譜儀法進
    行檢驗之結果，其尿液中所含可待因及嗎啡之濃度數值，有
    高達數千、甚至上萬之程度，惟觀諸本案被告尿液檢驗報告
    ，其尿液中所檢出之可待因濃度值僅為903ng/ml，嗎啡未檢
    出，明顯低於一般施用海洛因者尿液中通常所得檢出之數值
    。且本案被告邱垂欽自97年9 月3 日停止強制戒治出所後至
    本案查獲日止，歷經22次採集尿液送驗，除本件於99年4 月
    1 日採尿之檢驗報告檢出可待因陽性反應外，未曾有施用海
    洛因之查獲紀錄，有被告之列管人口基本資料查詢1 份在卷
    可稽（參見偵查卷第8 頁）。是本件被告經桃園縣政府警察
    局桃園分局採集之尿液，經檢驗結果固呈可待因陽性反應，
    然此是否確係因其施用第一級毒品海洛因所致，即非無合理
    之懷疑存在，無從令法院形成被告有罪之確信，自難僅憑卷
    附之尿液檢驗報告即遽入被告於罪。
  (五)又依據Jimenez C 等人發表於2006年文獻中指出，尿液中安
    非他命、甲基安非他命、MDMA、MD等成分，分別放置4 ℃及
    -20 ℃下24個月，檢測結果沒有顯著的損失；依據DuganS等
    人發表於1994年文獻中指出，236 個尿液檢體經冷凍-20 ℃
    下，尿液中大麻代謝物、安非他命、甲基安非他命、嗎啡、
    可待因、古柯鹼等成分，保存12個月重新檢測，顯示該成分
    ，除古柯鹼平均減少37% 外，其他成分平均變化不大。而依
    據「採驗尿液實施辦法」第13條第1 項第3 款規定，有關尿
    液檢體送驗前應置於6 ℃以下之冷藏櫃加鎖保管，此有行政
    院衛生署管制藥品管理局97年6 月26日管檢字第0970006183
    號函附卷可憑（見本院卷第23至24頁），查本件於99年4 月
    1 日採集之尿液檢體於99年4 月7 日送至台灣檢驗科技公司
    檢驗，送驗前復冰存於6 ℃以下之冷藏櫃加鎖保管，此有被
    告之列管毒品人口尿液檢體採集送驗紀錄表及台灣檢驗科技
    公司濫用藥物檢驗報告各1 份在卷可查，本件亦無因保存溫
    度致生影響尿液檢體中毒品成分分解之情形。
  (六)此外，公訴人未能提出其他證據，將前開對於被告有利之合
    理情況予以排除，自難僅憑上開濫用藥物檢驗報告，逕推認
    被告於採尿前必有施用第一級毒品海洛因之犯行。
四、綜上所述，依公訴人所提之全部證據，尚不足為被告犯施用
    第一級毒品罪之證明，仍有合理懷疑之存在，依「罪證有疑
    ，利於被告」原則，不能僅以推測或擬制之方法，為被告有
    罪之認定。此外，復查無其他證據足資證明被告確有公訴人
    所指之施用毒品行為，揆諸首開說明，公訴人既不能證明被
    告犯罪，應依法為被告無罪之諭知。
據上論斷，應依刑事訴訟法第301 條第1 項，判決如主文。
本案經檢察官簡方毅到庭執行職務。
中    華    民    國    99    年    12    月    31    日
                  刑事庭  審判長法  官  鍾雅蘭
                                法  官  許曉微
                                法  官  顏世翠
以上正本證明與原本無異。
如不服本判決，應於判決送達後10日內向本院提出上訴狀（應附
繕本），其未敘述上訴理由者，應於上訴期間屆滿後20日內補提
理由書狀於本院，上訴於臺灣高等法院。
                                書記官  陳恩如
中    華    民    國    99    年    12    月    31    日

司法院資訊處製作；財團法人民間司法改革基金會備份。
